【裁判字號】    99,上,39
【裁判日期】    990921
【裁判案由】    塗銷所有權移轉登記等
【裁判全文】
臺灣高等法院高雄分院民事判決            99年度上字第39號
上  訴  人  甲○○
兼上列一人
法定代理人  丙○○
             上列二人均為戊.
上列二人共同
訴訟代理人  乙○○    住高雄市左營區○○○路393號22樓之6
被上訴人    合作金庫商業銀行股份有限公司
                      設台北市○○區○○路77號
法定代理人  己○○    住台北市○○區○○路77號
訴訟代理人  丁○○    住高雄市新興區○○○路394號
            庚○○    住高雄市新興區○○○路394號
上列當事人間請求塗銷所有權移轉登記等事件，上訴人對於民國
98年12月25日臺灣高雄地方法院98年度訴字第1593號第一審判決
提起上訴，本院於99年9 月7 日言詞辯論終結，判決如下：
    主  文
原判決廢棄。
被上訴人在第一審之訴駁回。
第一、二審訴訟費用由被上訴人負擔。
    事實及理由
一、上訴人戊○○於訴訟中之民國99年7 月5 日死亡，其繼承人
    為上訴人丙○○、甲○○，有戶籍謄本在卷可稽，並經聲明
    承受訴訟，核與法律規定相符，應予准許，先予說明。
二、被上訴人起訴主張：訴外人莫爾化學儀器有限公司（下稱莫
    爾公司）邀同上訴人丙○○為連帶保證人，於89年以前即先
    後向伊借款，然莫爾公司自90年2 月、3 月間起即未依約清
    償，合計尚積欠伊本金新台幣（下同）300 萬元，並經伊取
    得債權憑證。詎丙○○為規避強制執行，竟將其所有坐落高
    雄縣仁武鄉○○段857 、865 地號土地（下稱系爭土地），
    於89年5 月19日贈與其妻即戊○○，並於同年月23日辦理移
    轉登記完畢，自屬有害及伊之債權，伊即得訴請撤銷該贈與
    之債權及物權行為。爰依民法第244 條第1 項規定，提起本
    訴，並聲明求為撤銷上訴人間就系爭土地所為之贈與及移轉
    登記行為，並命戊○○應塗銷所有權移轉登記之判決。
二、上訴人則以：丙○○僅為連帶保證人，並未參與莫爾公司之
    經營，亦不清楚莫爾公司之清償情形。又系爭土地於89年間
    為移轉登記時，莫爾公司之營運尚稱正常，並無違約情事，
    且丙○○亦尚有其他財產足供清償，則移轉登記行為並未害
    及被上訴人之債權，自不符合行使撤銷權之要件。況縱認有
    害及債權，被上訴人之撤銷權亦逾1 年之行使期間等語，資
    為抗辯。
三、原審經審理後，准被上訴人之全部請求。上訴人提起上訴，
    並於本院聲明：(一)原判決廢棄。(二)被上訴人在第一審之訴駁
    回。(三)第一、二審訴訟費用由被上訴人負擔。被上訴人則聲
    明：(一)上訴駁回。(二)第二審訴訟費用由上訴人負擔。
四、兩造爭執及不爭執事項：
  (一)不爭執部分：
  1.被上訴人執有對丙○○之債權憑證，其所載執行名義為原審
    90年度票字第17116 號裁定。有原審91年度執字第19652 號
    債權憑證在卷可稽。
  2.系爭土地於89年5 月19日贈與戊○○，並於89年5 月23日以
    夫妻贈與為原因，由丙○○移轉登記與戊○○。有土地登記
    謄本在卷可憑。
  3.丙○○除系爭土地外，名下尚有坐落高雄縣大樹鄉○○段45
    7-18地號等12筆土地，但均有設定抵押權。
  (二)爭執部分：
  1.被上訴人行使本件撤銷權是否已逾1 年期間。
  2.上訴人間就系爭土地之贈與及移轉登記行為，是否有害及被
    上訴人之債權。
五、按民法第244 條之撤銷權，自債權人知有撤銷原因時起，1
    年間不行使，或自行為時起，經過10年而消滅。為民法第24
    5 條所明定。又民法第244 條第1 項之撤銷訴權，依同法第
    245 條規定，自債權人知有撤銷原因時起，1 年間不行使而
    消滅。該項法定期間為除斥期間，其時間經過時權利即告消
    滅。此項除斥期間有無經過，縱未經當事人主張或抗辯，法
    院亦應先為調查認定，以為判斷之依據。亦經最高法院85年
    台上字第1941號判例意旨闡釋明確。則若被上訴人行使本件
    撤銷權，已逾上開條文所稱之1 年期間，即不得再為主張。
    經查，本件上訴人就系爭土地之移轉登記，係於89年5 月23
    日所為，而財團法人中小企業信用保證基金則於92年9 月30
    日即以（92）償一字第901241號函，就被上訴人請求基金代
    償莫爾公司之逾期貸款部分，函請被上訴人就丙○○將系爭
    土地贈與戊○○之情事，是否會對本件債權之受償有所影響
    為核計，並應提供具體資料為說明，以供該基金會審查，有
    該函文在卷可稽，而被上訴人亦不否認有收受該函文，則依
    上開函文意旨，被上訴人顯於92年9 、10月間即已知悉丙○
    ○將系爭土地贈與戊○○之情事，並已可知悉及評估上開贈
    與及移轉登記行為是否有害及本件權情事，而若評估結果，
    係因並無害及債權，即不符合行使本件撤銷權之要件，若評
    估結果，認有害及本件債權之受償，則被上訴人於當時即已
    知悉，其遲至98年4 月16日始提起本件訴訟（見起訴狀之收
    文章），即已逾上開條文所稱之1 年期間，自不得再為行使
    。故上訴人此部分之抗辯，即屬可採。被上訴人之行使撤銷
    權，既已逾法定期間，其權利應歸於消滅。
六、又因被上訴人行使本件撤銷權已逾法定之1 年期間而應受敗
    訴之判決，則就是否有害及債權之要件部分，本院即無再酌
    之實益，併予說明。
七、綜上所述，上訴人抗辯本件已逾撤銷權之行使期間，應屬可
    採。從而，被上訴人本於民法第244 條第1 項之規定，請求
    上訴人撤銷上訴人間就系爭土地所為之贈與及移轉登記行為
   ， 並命塗銷移轉登記，即無理由，不應准許。原審未能審酌
    已逾行使期間而准被上訴人之請求，尚有未洽。上訴意旨指
    摘原判決不當，求予廢棄改判，為有理由。自應由本院予以
    廢棄，並改判如主文第二項所示。
八、據上論結，本件上訴為有理由，依民事訴訟法第450 條、第
    78條，判決如主文。
中    華    民    國    99    年    9     月    21    日
                            民事第一庭
                                審判長法官  黃金石
                                法      官  林健彥
                                法      官  林紀元
以上正本證明與原本無異。
如對本判決上訴，須於判決送達後20日內向本院提出上訴狀，其
未表明上訴理由者，應於上訴後20日內向本院提出上訴理由書（
均須按他造當事人之人數附繕本）。上訴時應提出委任律師或具
有律師資格之人之委任狀，並依附註條文規定辦理。如委任律師
提起上訴者，應一併繳納上訴審裁判費。
中    華    民    國    99    年    9     月    21    日
                                書  記  官  吳華榮
附註：
民事訴訟法第466 條之1 ：
對於第二審判決上訴，上訴人應委任律師為訴訟代理人，但上訴
人或其法定代理人具有律師資格者，不在此限。
上訴人之配偶、三親等內之血親、二親等內之姻親，或上訴人為
法人、中央或地方機關時，其所屬專任人員具有律師資格並經法
院認適當者，亦得為第三審訴訟代理人。
第1 項但書及第2 項情形，應於提起上訴或委任時釋明之。

司法院資訊處製作；財團法人民間司法改革基金會備份。
